【裁判字號】    98,易,71
【裁判日期】    981023
【裁判案由】    恐嚇取財
【裁判全文】
臺灣士林地方法院刑事判決                98年度易字第71號
公  訴  人  臺灣士林地方法院檢察署檢察官
被      告  丙○○
上列被告因恐嚇取財案件，經檢察官提起公訴（97年度偵字第
10145 號），本院判決如下：
    主  文
丙○○幫助意圖為自己不法之所有，以恐嚇使人將本人之物交付
，處有期徒刑伍月，如易科罰金，以新臺幣壹仟元折算壹日。
    事  實
一、丙○○明知犯罪集團等不法份子經常利用他人存款帳戶、提
    款卡、提款卡密碼轉帳等方式，獲取不法利益並逃避執法人
    員之追查，且依其社會經驗，應有相當之智識程度可預見其
    提供帳戶之提款卡、提款卡密碼供他人使用，可能幫助犯罪
    集團作為不法收取他人款項之用，仍基於縱使他人利用該金
    融帳戶實施恐嚇取財亦不違其本意之不確定故意，於97年5
    月16日至97年5 月22日間之某時，在不詳地點，將其所有渣
    打國際商業銀行（下稱渣打銀行）新屋分行帳號0000000000
    0000號之存摺、提款卡及提款卡密碼，交付予姓名年籍不詳
    之不法犯罪集團成員，供該集團存、提款、轉帳及匯款之用
    ，以此方式幫助該等集團成員向他人恐嚇財物。嗣乙○○於
    97年5 月20日晚間6 時30分許，在臺北市○○區○○街280
    巷18號3 樓住所，利用電腦設備連結網際網路，與該詐騙集
    團某成員網路交友並相約見面，乙○○雖未前往赴約，然於
    97年5 月22日，在上址住所，接獲詐騙集團成員撥打電話並
    向其恫稱：因其未依約見面，需到銀行轉帳予渠花用，否則
    要對其及其家人不利等語，致乙○○心生畏懼，乃依其指示
    分別於97年5 月22日晚間8 時7 分許、同日晚間9 時許，前
    往其住所附近便利超商之臺新銀行提款機及臺北市松山區○○○路與八德路口之渣打銀行臺北分行，匯款3 萬元及8 萬
    元（起訴書誤載為8,000 元，應予更正）至甲○○之渣打銀
    行帳戶內（甲○○部分業經本院以97年審易字第551 號判處
    罪刑），又於97年5 月23日凌晨零時27分及同日凌晨1 時22
    分許（起訴書誤載為零時22分，應予更正），在上開2 處所
    之提款機前操作，匯款3 萬元及2 萬8,000 元至丙○○上揭
    渣打銀行新屋分行之帳戶內，嗣因乙○○發覺有異即報警處
    理，循線查悉上情。
二、案經臺北市政府警察局士林分局報告臺灣士林地方法院檢察
    署檢察官偵查起訴。
    理  由
壹、程序方面：
    按證人、鑑定人依法應具結而未具結者，其證言或鑑定意見
    ，不得作為證據，刑事訴訟法第158 條之3 定有明文；次按
    被告以外之人於審判外之言詞或書面陳述，除法律有規定者
    外，不得作為證據，同法第159 條第1 項固有明文。惟被告
    以外之人於審判外之陳述，雖不符刑事訴訟法第159 條之1
    至第159 條之4 之規定，而經當事人於審判程序同意作為證
    據，法院審酌該言詞陳述作成時之情況，認為適當，亦得為
    證據，當事人、代理人或辯護人於法院調查證據時，知有第
    159 條第1 項不得為證據之情形，而未於言詞辯論終結前聲
    明異議者，視為有前項之同意，同法第159 條之5 亦有明文
    。經查：
  (一)證人即被害人乙○○於偵查中所為之證述，未依法具結，依
    上揭法條自不得作為證據。
  (二)證人乙○○於警詢中所為之陳述、97年10月17日公務電話紀
    錄，雖屬傳聞證據，然公訴人、被告迄至言詞辯論終結前均
    不爭執其證據能力，亦未再聲明異議，本院審酌上開證據資
    料製作時之情況，尚無違法不當及證明力明顯過低之瑕疵，
    亦認為以之作為證據應屬適當，揆諸刑事訴訟法第159 條之
    5 之規定，亦認前揭證據資料均有證據能力。
貳、實體方面：
一、訊據被告丙○○固坦承持有開立前揭渣打銀行新屋分行帳戶
    之事實，惟矢口否認有何幫助恐嚇取財之犯行，辯稱：伊於
    97年5 月14日至新竹市○○路216 巷32號「笑傲江湖KTV 」
    （即豐功育樂事業股份有限公司笑傲江湖KTV 光復分店，下
    稱KTV） 應徵工作，當時背包內攜有帳戶存摺、提款卡及身
    分證影本，伊交付該等資料影本予該KTV 供薪資轉帳使用，
    隔二天到中壢遊玩時，該背包隨即遺失，伊並未將該帳戶之
    存摺、提款卡及提款卡密碼提供給不法犯罪集團使用云云，
    經查：
  (一)上開渣打銀行新屋分行帳戶為被告所申請設立使用等情，業
    據被告坦承在卷，並有開戶基本資料及交易明細1 份在卷可
    稽（見偵卷第53頁至第55頁），應甚明確，堪予認定。
  (二)又證人即被害人乙○○於警詢中證稱：伊於97年5 月20日晚
    間6 時30分許，在臺北市○○區○○街280 巷18號3 樓住所
    ，上網與他人交友聊天，並與網友相約見面，但因故並未見
    面，其後接到一名自稱黑道之男子致電，表示伊爽約故要求
    轉帳匯款，否則將對伊及伊家人不利，伊遂匯出四筆款項，
    第一筆、第二筆各匯款3 萬元及8 萬元至同案被告甲○○之
    渣打銀行帳戶內，第三筆、第四筆各匯款3 萬元及2 萬8,00
    0 元至被告上揭帳戶內等語（見偵卷第21頁至第23頁），而
    被害人於97年5 月22日晚間8 時7 分許、同日晚間9 時許，
    前往其住所附近便利超商之臺新銀行提款機及臺北市松山區
    ○○○路與八德路口之渣打銀行臺北分行，匯款3 萬元及8
    萬元至甲○○之渣打銀行帳戶內，又於97年5 月23日凌晨零
    時27分及同日凌晨1 時22分許，在上開2 處所之提款機前操
    作，匯款3 萬元及2 萬8,000 元至被告上揭帳戶等情，亦有
    97年10月17日公務電話紀錄、渣打銀行及臺新銀行自動櫃員
    機交易明細表4 紙（見偵卷第37頁至第38頁、第163 頁）附
    卷可稽。而上揭被害人乙○○匯入被告上開渣打銀行新屋分
    行帳戶之款項後，旋遭領出殆盡等情，亦有被告上開帳戶交
    易明細查詢表存卷可查（見偵卷第55頁），綜上，被告之上
    開帳戶確遭不法之徒管領使用於恐嚇取財犯行，至為明確。
  (三)被告雖否認將前揭帳戶提供他人使用，並以前詞置辯，然查
    ：
  1.被告辯稱：伊於97年5 月14日至KTV 應徵工作，當時背包內
    攜有帳戶存摺、提款卡及身分證影本，交付予該KTV 供薪資
    轉帳使用云云，然被告於97年5 月14日至豐功育樂事業股份
    有限公司（笑傲江湖KTV 光復分店）應徵，於同月19日報到
    ，同月20日即表示不能再任職而離去，因任職未達3 日故未
    支薪，該公司並未為被告申請任何銀行薪資轉帳帳戶，被告
    亦未提供任何銀行帳戶作為薪資轉帳之用一情，有該公司97
    年9 月25日笑光字第970925001 號函在卷可憑（見偵卷第15
    7 頁），足見被告上開所辯顯不可採，且被告自承當時應徵
    工作時，僅使用另一郵局帳戶，並未使用系爭渣打銀行帳戶
    等語（見本院卷第35頁），衡以常情，如欲供薪資轉帳，自
    應提供經常使用之帳戶，然被告當時既未使用該渣打銀行帳
    戶，何以竟特地持該銀行存摺前往應徵，並供薪資轉帳使用
    ，尚與常理相悖；況恐嚇取財正犯為避免員警自帳戶來源回
    溯追查出真正身分，乃以他人帳戶供作詐得款項出入之帳戶
    ，此為恐嚇取財正犯需利用他人帳戶之原因，相應於此，正
    犯亦會擔心如使用他人帳戶，因帳戶持有人非自己，則所得
    款項將遭不知情之帳戶持有人提領，或不知情帳戶持有人逕
    自掛失以凍結帳戶之使用，甚或知情之帳戶持有人以辦理補
    發存摺、變更印鑑、密碼之方式，將帳戶內存款提領一空，
    致其費盡周章所取得之款項化為烏有。則恐嚇取財正犯為所
    使用之帳戶，必須為其所能控制之帳戶，始能確保取得款項
    。申言之，恐嚇取財正犯絕不可能使用他人遺失之存摺、提
    款卡、密碼之帳戶供作詐得款項匯入之帳戶，以免除遭真正
    帳戶持有人提領或掛失之風險，是以，被告雖辯稱其帳戶之
    存摺、提款卡係因遺失而遭人不法使用云云，已與常情有違
    。且被告先於警詢、偵查、本院審理時辯稱：伊於警方通知
    製作筆錄後始知該銀行存摺及提款卡遺失，而遺失之背包內
    並無現金，伊都把現金放在身上，伊當時沒有去辦理掛失或
    報警云云（見偵卷第19頁、第127 頁、本院卷第35頁），後
    又改稱：伊將存摺、提款卡、身分證影本、現金幾百元放在
    背包內，背包比A4還大，並將背包放在機車後座上，吃個東
    西轉頭就不見云云（見本院卷第36頁），就知悉遺失時點、
    背包內容物等，前後所述不一，相互矛盾，又縱如被告所辯
    ，上開帳戶存摺、提款卡、身分證影本、數百元之現金係屬
    遺失，然該等物品與個人身份、財務資料至關重要，若落入
    不明人士手中，極可能遭到不法利用，被告為29歲之成年人
    ，依其社會閱歷及智識當知此理，自應立即辦理掛失手續或
    向警方備案，然被告卻對此置之不理、漠不關心，益徵可疑
    。
  2.其次，欲使用提款卡領取款項者，須於金融機構設置之自動
    付款機上依指令操作，並輸入正確之密碼，方可順利領得款
    項，由此可見，如非帳戶所有人同意、授權而告知提款卡密
    碼，單純持有提款卡之人，欲隨機輸入號碼，且該號碼能與
    正確之密碼相符，進而領取款項之機率微乎其微，查被告於
    本院準備程序、審理程序中辯稱：伊帳戶提款卡密碼為0003
    18，並未記載在存摺或提款卡上，可能因當時身分證影本亦
    一同遺失，致遭不法集團利用云云（見本院卷第25頁、第37
    頁），然被告既未將其提款卡密碼記載於存摺或提款卡上，
    且被告提款卡密碼為000318，顯與其生日69年3 月18日有所
    差異，不知情之人縱同時持有該提款卡及身份證影本，巧合
    輸入正確密碼進而使用該提款卡之可能亦屬渺茫，足見應係
    被告自行告知該密碼，而使不法犯罪集團成員得以輸入正確
    密碼，進而使用該提款卡提領現金。是以，被告上開所稱，
    均與常情有悖，自非可採。
  3.綜上所述，被告所辯該帳戶存摺、提款卡一同遺失云云，應
    係卸責之詞，難以採信。被告將上開渣打銀行新屋分行帳戶
    之存摺、提款卡、提款卡密碼提供他人使用乙節，應堪認定
    。
  (四)按金融存款帳戶，事關存戶個人財產權益之保障，與存戶之
    印鑑章、提款卡結合，其專屬性、私密性更形提高，一般人
    亦均有應妥為保管存摺、提款卡，以防止被他人冒用之認識
    ，縱有特殊情況偶有將存摺、印鑑章交付他人之需，亦必深
    入瞭解其用途後再行提供以使用，恆係吾人日常生活經驗與
    事理；且金融帳戶為個人理財之工具，申請開設金融帳戶並
    無任何特殊之限制，一般民眾皆可以存入最低開戶金額之方
    式申請開戶，一個人可以在不同之金融機構申請多數之存款
    帳戶使用，並無何困難，此乃眾所週知之事實。則依一般人
    之社會生活經驗，苟見非親非故之人不以自己名義申請開戶
    ，反而向他人蒐集金融機構帳戶供己使用，衡情對收集者將
    所收集之帳戶用於恐嚇取財犯罪乙節當有預見。況觀諸現今
    社會上，不法犯罪集團收購人頭帳戶，持以作為信貸、手機
    簡訊恐嚇取財之事，常有所聞，出賣或出借帳戶予非親非故
    之人，受讓人係為謀非正當資金進出，而隱瞞行為人身份曝
    光之不法使用，幾乎已成為人盡皆知之犯罪手法等情，益當
    信而有徵。本件被告明知將提款卡、提款卡密碼等有關個人
    財產、身分之物品，淪落於不明人士手中，極易被利用為與
    財產有關之犯罪工具；被告竟加以同意，顯然對於該帳戶作
    為不法使用，有所認識且並不違背其本意，是雖卷內事證並
    無積極證據證明被告知悉該不法犯罪集團將如何犯罪，而無
    法於本件認定被告有共同恐嚇取財之犯罪認識，但其既對帳
    戶交付他人使用，可能遭犯罪集團用以犯罪有所預見，且不
    違背本意而為之，應有幫助恐嚇取財之不確定故意甚明。從
    而，本件事證明確，被告幫助犯恐嚇取財之犯行堪以認定，
    應予依法論科。
二、按刑法上之幫助犯，係對於犯罪與正犯有共同之認識，而以
    幫助之意思，對於正犯資以助力，而未參與實施犯罪之行為
    者而言（最高法院75年度臺上字第1509號、88年度臺上字第
    1270號判決意旨可資參照）。是以如未參與實施犯罪構成要
    件之行為，而係出於幫助之意思提供助力，即屬幫助犯，而
    非共同正犯。核被告所為，係犯刑法第30條第1 項前段、第
    346 條第1 項之幫助恐嚇取財罪。又被告係幫助他人犯罪，
    應依刑法第30條第2 項之規定，按正犯之刑減輕之。爰審酌
    被告提供帳戶供不法犯罪集團獲取他人財物，危害社會正常
    交易安全，增加被害人尋求救濟之困難，並使犯罪之追查趨
    於複雜，被告犯罪之動機、目的、手段、被害人遭詐騙金額
    ，被害人嗣後表示不予追究（見本院卷第18頁），及被告犯
    罪後仍否認犯行，態度不佳等一切情狀，量處如主文所示之
    刑，並諭知易科罰金之折算標準，以示警懲。
據上論斷，依刑事訴訟法第299 條第1 項前段，刑法第346 條第
1 項、第30條第1 項前段、第2 項、第41條第1 項前段，刑法施
行法第1 條之1 ，判決如主文。
本案經檢察官孟玉梅到庭執行職務
中    華    民    國    98    年    10    月    23    日
                  刑事第二庭審判長法  官  蔡明宏
                                  法  官  謝佳純
                                  法  官  劉育琳
以上正本證明與原本無異。
如不服本判決應於收受判決後10日內向本院提出上訴書狀，並應
敘述具體理由；其未敘述上訴之理由者，應於上訴期間屆滿後20
日內向本院補提理由書（均須按他造當事人之人數附繕本），切
勿逕送上級法院。
                                  書記官  朱宮瑩
中    華    民    國    98    年    10    月    23    日
所犯法條：
刑法第30條
幫助他人實行犯罪行為者，為幫助犯。雖他人不知幫助之情者，
亦同。
幫助犯之處罰，得按正犯之刑減輕之。
刑法第346條第1項
意圖為自己或第三人不法之所有，以恐嚇使人將本人或第三人之
物交付者，處6 月以上5 年以下有期徒刑，得併科1 千元以下罰
金。


司法院資訊處製作；財團法人民間司法改革基金會備份。
